ACORDAO-COMPLETO-2516294

ACÓRDÃO 2711/2021 ATA 45/2021 - PLENÁRIO

VISTOS, relatados e discutidos estes autos que, no presente momento, tratam de embargos de declaração opostos pelo então denunciante em face do Acórdão 2.258/2021 prolatado pelo Plenário do TCU no sentido de conhecer da denúncia sobre os indícios de irregularidade nos Acordos de Cooperação Técnica (ACT) 572/2020 e 642/2020 celebrados entre o Instituto Nacional de Colonização e Reforma Agrária (Incra) e os Municípios de Água Azul do Norte e Rondon do Pará, no Estado do Pará, e no Convênio 121/PGE-2020 celebrado entre a Secretaria de Estado de Agricultura de Rondônia (Seagri-RO) e a Superintendência Regional do Incra do Estado de Rondônia (SR-17) , além dos indícios de irregularidade na Portaria Conjunta MAPA-Incra n.º 1, de 2 de dezembro de 2020, para, no mérito, anotar a referida denúncia como prejudicada;
ACORDAM os Ministros do Tribunal de Contas da União, reunidos em Sessão do Plenário, ante as razões expostas pelo Relator, em:
9.1. indeferir o pedido formulado pelo ora embargante para o seu ingresso como parte interessada no processo, em consonância com o art. 146 do RITCU;
9.2. não conhecer dos supostos embargos de declaração opostos pelo então denunciante em face do Acórdão 2258/2021-TCU-Plenário, nos termos do art. 34 da Lei n.º 8.443, de 1992, e do art. 287 do RITCU;
9.3. enviar a cópia deste Acórdão, com o Relatório e o Voto, ao denunciante, para ciência; e
9.4. promover o arquivamento do presente processo, sem prejuízo de manter e assegurar o sigilo em relação às eventuais peças gravadas com essa chancela e à autoria da denúncia, retirando a chancela de sigilo, contudo, sobre o presente processo, nos termos dos arts. 53, §§ 3º e 4º, e 108, § 1º, da Lei n.º 8.443, de 1992, e, por analogia, do art. 93, IX, da CF88.

Embargos de declaração opostos em face de acórdão que conheceu da denúncia, para, no mérito, anotá-la como prejudicada.

3. Embargante: identidade preservada em sintonia com o art. 55 da Lei n.º 8.443, de 1992.

13.1. Ministros presentes: Ana Arraes (Presidente), Walton Alencar Rodrigues, Augusto Nardes, Aroldo Cedraz, Raimundo Carreiro, Bruno Dantas e Jorge Oliveira.
13.2. Ministros-Substitutos convocados: Augusto Sherman Cavalcanti e André Luís de Carvalho (Relator).

ANDRÉ DE CARVALHO

Trata-se, no presente momento, de embargos de declaração opostos pelo então denunciante em face do Acórdão 2.258/2021 prolatado pelo Plenário do TCU no sentido de conhecer da denúncia sobre os indícios de irregularidade nos Acordos de Cooperação Técnica (ACT) 572/2020 e 642/2020 celebrados entre o Instituto Nacional de Colonização e Reforma Agrária (Incra) e os Municípios de Água Azul do Norte e Rondon do Pará, no Estado do Pará, e no Convênio 121/PGE-2020 celebrado entre a Secretaria de Estado de Agricultura de Rondônia (Seagri-RO) e a Superintendência Regional do Incra do Estado de Rondônia (SR-17) , além dos indícios de irregularidade na Portaria Conjunta MAPA-Incra n.º 1, de 2 de dezembro de 2020, para, no mérito, anotar a referida denúncia como prejudicada.  
2.	O aludido Acórdão 2.258/2021, com a alteração promovida por meio do Acórdão 2418/2021-TCU-Plenário, foi proferido pelo Plenário do TCU nos seguintes termos:
" (...) Os Ministros do Tribunal de Contas da União, reunidos em Sessão do Plenário, ACORDAM, por unanimidade, com fundamento nos arts. 143, inciso V, alínea 'a', 234, 235, parágrafo único, e 250, inciso I, do Regimento Interno do TCU, aprovado pela Resolução nº  246, de 2011, em conhecer da presente denúncia para, no mérito, anotá-la como prejudicada, diante dos elementos de convicção até aqui obtidos pelo TCU, dando por prejudicado, ante a perda de objeto, o referido pedido de cautelar suspensiva, além de prolatar as providências abaixo fixadas pelo item 1.7 deste Acórdão:
	1. Processo TC-Processo 047.404/2020-5 (DENÚNCIA) 
	1.1. Denunciante: identidade preservada em sintonia com o art. 55 da Lei n.º 8.443, de 1992.
	1.2. Instituições: Instituto Nacional de Colonização e Reforma Agrária (Incra) ; e Ministério da Agricultura, Pecuária e Abastecimento (Mapa) .
	1.3. Relator: Ministro-Substituto André Luís de Carvalho.
	1.4. Representante do Ministério Público: não atuou.
	1.5. Unidade Técnica: Secretaria de Controle Externo da Agricultura e do Meio Ambiente (SecexAgroambiental) .
	1.6. Representação legal: Identidade preservada (art. 55, caput, da Lei n. 8.443/1992) .	1.7. Providências:
	1.7.1. promover a diligência junto ao Instituto Nacional de Colonização e Reforma Agrária (Incra) para encaminhar ao TCU a cópia dos aditamentos promovidos nos Acordos de Cooperação Técnica (ACT) 572/2020 e 642/2020, além do Convênio 121/PGE-2020, para a eventual avaliação pela unidade técnica; 
	1.7.2. enviar a cópia do presente Acórdão, com a cópia do parecer da unidade técnica, aos seguintes destinatários:
1.7.2.1. ao ora denunciante, para ciência;
1.7.2.2. ao Instituto Nacional de Colonização e Reforma Agrária (Incra) , para ciência e atendimento ao item 1.7.1 deste Acórdão; 
1.7.2.3. ao Conselho Federal de Engenharia e Agronomia (CONFEA) , com os Conselhos Regionais de Engenharia e Agronomia (CREA) , para ciência sobre as falhas apontadas no presente processo, até porque o controle e a fiscalização do exercício das profissões reguladas pela Lei n.º 5.194, de 1966, figurariam como eventual atribuição primária do Sistema CONFEA-CREA; e
1.7.3. arquivar o presente processo, sem prejuízo de manter o sigilo em relação às eventuais peças gravadas com essa chancela e à autoria da denúncia, retirando a chancela de sigilo, contudo, sobre o presente processo, nos termos dos arts. 53, §§ 3º e 4º, e 108, § 1º, da Lei n.º 8.443, de 1992, e, por analogia, do art. 93, IX, da CF88."
3.	Inconformado, todavia, o então denunciante apresentou o pedido de ingresso como parte interessada no processo, nos termos do art. 146 do RITCU, e acostou os seus embargos de declaração à Peça 64, por intermédio do respectivo representante legal, sob o pretexto de que o aludido Acórdão 2258/2021-TCU-Plenário padeceria de omissão sobre a ausência de análise dos indícios de irregularidade na Portaria Conjunta MAPA-Incra n.º 1, de 2020, ao instituir o Programa Titula Brasil,  e sobre a suposta terceirização irregular das atividades de servidores do Incra para servidores municipais, efetivos ou contratados temporariamente, além da suposta omissão sobre a ausência do exercício da competência do TCU na análise dos atos de pessoal e, especialmente, dos atos de admissão de pessoal, a qualquer título, na administração direta e indireta.
É o Relatório.

Não atuou nestes embargos.

EMBARGOS DE DECLARAÇÃO. DENÚNCIA. ACORDÃO 2.258/2021-TCU-PLENÁRIO. AUSÊNCIA DOS SUPOSTOS VÍCIOS NO REFERIDO ACÓRDÃO. MERA TENTATIVA DE INDEVIDA REDISCUSSÃO DE MÉRITO DO FEITO PELA ESTREITA VIA DOS EMBARGOS. AUSÊNCIA DE LEGITIMIDADE PARA O RECURSO. NÃO CONHECIMENTO DOS SUPOSTOS EMBARGOS. COMUNICAÇÃO.

DENÚNCIA (DEN)

Secretaria de Controle Externo da Agricultura e do Meio Ambiente (SecexAgroambiental), mas não atuou nestes embargos.

Trata-se, no presente momento, de embargos de declaração opostos pelo então denunciante em face do Acórdão 2.258/2021 prolatado pelo Plenário do TCU no sentido de conhecer da denúncia sobre os indícios de irregularidade nos Acordos de Cooperação Técnica (ACT) 572/2020 e 642/2020 celebrados entre o Instituto Nacional de Colonização e Reforma Agrária (Incra) e os Municípios de Água Azul do Norte e Rondon do Pará, no Estado do Pará, e no Convênio 121/PGE-2020 celebrado entre a Secretaria de Estado de Agricultura de Rondônia (Seagri-RO) e a Superintendência Regional do Incra do Estado de Rondônia (SR-17) , além dos indícios de irregularidade na Portaria Conjunta MAPA-Incra n.º 1, de 2 de dezembro de 2020, para, no mérito, anotar a referida denúncia como prejudicada.  
2.	Ocorre, todavia, que os supostos embargos não devem ser, preliminarmente, conhecidos pelo TCU, pois não atenderiam aos requisitos legais e regimentais de admissibilidade, já que o então denunciante não deveria figurar necessariamente como parte interessada no presente feito, até porque o processo de denúncia deve tramitar no TCU em sintonia com os princípios do impulso oficial e, entre outros, da supremacia do interesse público sobre o interesse privado.
3.	Como visto, o referido Acórdão 2.258/2021, com a alteração promovida por meio do Acórdão 2418/2021-TCU-Plenário, foi proferido pelo Plenário do TCU nos seguintes termos:
" (...) Os Ministros do Tribunal de Contas da União, reunidos em Sessão do Plenário, ACORDAM, por unanimidade, com fundamento nos arts. 143, inciso V, alínea 'a', 234, 235, parágrafo único, e 250, inciso I, do Regimento Interno do TCU, aprovado pela Resolução nº  246, de 2011, em conhecer da presente denúncia para, no mérito, anotá-la como prejudicada, diante dos elementos de convicção até aqui obtidos pelo TCU, dando por prejudicado, ante a perda de objeto, o referido pedido de cautelar suspensiva, além de prolatar as providências abaixo fixadas pelo item 1.7 deste Acórdão:
	1. Processo TC-Processo 047.404/2020-5 (DENÚNCIA) 
	1.1. Denunciante: identidade preservada em sintonia com o art. 55 da Lei n.º 8.443, de 1992.
	1.2. Instituições: Instituto Nacional de Colonização e Reforma Agrária (Incra) ; e Ministério da Agricultura, Pecuária e Abastecimento (Mapa) .
	1.3. Relator: Ministro-Substituto André Luís de Carvalho.
	1.4. Representante do Ministério Público: não atuou.
	1.5. Unidade Técnica: Secretaria de Controle Externo da Agricultura e do Meio Ambiente (SecexAgroambiental) .
	1.6. Representação legal: Identidade preservada (art. 55, caput, da Lei n. 8.443/1992) .	1.7. Providências:
	1.7.1. promover a diligência junto ao Instituto Nacional de Colonização e Reforma Agrária (Incra) para encaminhar ao TCU a cópia dos aditamentos promovidos nos Acordos de Cooperação Técnica (ACT) 572/2020 e 642/2020, além do Convênio 121/PGE-2020, para a eventual avaliação pela unidade técnica; 
	1.7.2. enviar a cópia do presente Acórdão, com a cópia do parecer da unidade técnica, aos seguintes destinatários:
1.7.2.1. ao ora denunciante, para ciência;
1.7.2.2. ao Instituto Nacional de Colonização e Reforma Agrária (Incra) , para ciência e atendimento ao item 1.7.1 deste Acórdão; 
1.7.2.3. ao Conselho Federal de Engenharia e Agronomia (CONFEA) , com os Conselhos Regionais de Engenharia e Agronomia (CREA) , para ciência sobre as falhas apontadas no presente processo, até porque o controle e a fiscalização do exercício das profissões reguladas pela Lei n.º 5.194, de 1966, figurariam como eventual atribuição primária do Sistema CONFEA-CREA; e
1.7.3. arquivar o presente processo, sem prejuízo de manter o sigilo em relação às eventuais peças gravadas com essa chancela e à autoria da denúncia, retirando a chancela de sigilo, contudo, sobre o presente processo, nos termos dos arts. 53, §§ 3º e 4º, e 108, § 1º, da Lei n.º 8.443, de 1992, e, por analogia, do art. 93, IX, da CF88."
4.	Inconformado, por sua vez, o então denunciante apresentou o pedido de ingresso como parte interessada no processo, nos termos do art. 146 do RITCU, e acostou os seus embargos de declaração à Peça 64, por intermédio do respectivo representante legal, sob o pretexto de que o aludido Acórdão 2258/2021-TCU-Plenário padeceria de omissão sobre a ausência de análise dos indícios de irregularidade na Portaria Conjunta MAPA-Incra n.º 1, de 2020, ao instituir o Programa Titula Brasil,  e sobre a suposta terceirização irregular das atividades de servidores do Incra para servidores municipais, efetivos ou contratados temporariamente, além da suposta omissão sobre a ausência do exercício da competência do TCU na análise dos atos de pessoal e, especialmente, dos atos de admissão de pessoal, a qualquer título, na administração direta e indireta.
5.	Bem se vê, de todo modo, que não subsistiriam as supostas omissões no acórdão, pois as questões apresentadas foram enfrentadas nos pareceres da unidade técnica (Peças 25, 47 e 55) incorporados à fundamentação do aludido acórdão.  
6.	Importante observar que, para além de não ter evidenciado os supostos vícios no referido acórdão, o ora embargante apenas tentou promover a indevida rediscussão de mérito do feito pela estreita via destes embargos de declaração, a despeito de os embargos não servirem como a via adequada para essa finalidade em consonância, assim, com a jurisprudência firmada pelo TCU a partir, por exemplo, dos Acórdãos 2.062/2015, 2.635/2015 e 294/2016, do Plenário, e com a jurisprudência fixada pelo Superior Tribunal de Justiça a partir, por exemplo, do EDcl Resp 351490 no DJ de 23/09/2002, além da jurisprudência firmada pelo Supremo Tribunal Federal em face, por exemplo, do RE 776045 AgR-ED no DJe de 14/12/2016.
7.	O TCU deve indeferir, aliás, o pedido formulado pelo então denunciante para o seu ingresso como parte interessada no processo, até porque o processo de denúncia deve tramitar no TCU em sintonia com os princípios do impulso oficial e, entre outros, da supremacia do interesse público sobre o interesse privado, não estando o referido pedido em sintonia, então, com o art. 146 do RITCU.
8.	O TCU não deve conhecer, portanto, dos supostos embargos, mantendo inalterado o aludido Acórdão 2258/2021-TCU-Plenário.
Ante o exposto, voto pela prolação do Acórdão ora submetido a este Colegiado.
TCU, Sala das Sessões, em 17 de novembro de 2021.
Ministro-Substituto ANDRÉ LUÍS DE CARVALHO 
Relator